【裁判字號】    92,上訴,1060
【裁判日期】    921023
【裁判案由】    違反臺灣地區與大陸地區人民關係條例
【裁判全文】
臺灣高等法院臺中分院刑事判決                  九十二年度上訴字第一六號
    上  訴  人  臺灣台中地方法院檢察署檢察官
    被      告  乙○○
右列上訴人因被告違反臺灣地區與大陸地區人民關係條例案件，不服臺灣台中地方法
院九十一年度訴字第二九０二號中華民國九十二年三月十八日第一審判決（起訴案號
：臺灣台中地方法院檢察署九十年度偵字第一八九五０號），提起上訴，本院判決如
左：
    主      文
原判決關於乙○○部分撤銷。
乙○○共同違反不得使大陸地區人民非法進入台灣地區之規定，處有期徒刑陸月，如
易科罰金以參佰元折算壹日。
    事      實
一、李佳經明知張春素係大陸地區女子（另案經檢察官為職權不起訴處分，並已遣送
    出境）不得以非法方法入境台灣，竟為使張女以「假結婚」達來台工作之目的，
    乃基於行使使公務員登載不實事項於職務所掌公文書之概括犯意聯絡，於九十年
    七月十五日在大陸地區浙江省紹興市辦理假結婚登記手續，取得浙江省紹興市公
    證處之結婚登記證與結婚公證書。旋由被告乙○○於九十年七月二十七日持上開
    不實之結婚登記證及結婚公證書，向財團法人海峽交流基金會申請文書驗證獲准
    ，於九十年七月三十一日再持上開結婚登記證暨公證書及財團法人海峽交流基金
    會出具之驗證「證明」等文件，至臺中市東區戶政事務所，填具「結婚登記申請
    書」、「換領國民身分證申請書」，申請辦理結婚之戶籍登記及被告乙○○國民
    身分證配偶欄之變更登記，致該戶政事務所承辦人員將此不實之婚姻事項，登載
    於職務上所掌之公文書即戶籍謄本上，並據此核發配偶欄不實登記為張春素之新
    國民身分證。嗣乙○○即持上開不實之證明文件，以配偶來臺探親為由，向內政
    部警政署入出境管理局，申請大陸地區女子張春素來臺探親，使該局不知情之大
    陸組之承辦人員，在其職務上所掌之公文書即中華民國臺灣地區旅行證（九十入
    出字第三三六一二三００號）上登載「探親」事由之不實事項，並於九十年八月
    十五日發給大陸地區女子張春素入境許可證，張春素即於九十年九月二十四日以
    配偶探親名義，持前開登載不實之中華民國臺灣地區旅行證等資料向不知情之桃
    園中正國際機場驗關人員行使，而利用不知情之公務員所核發形式合法之不實文
    書，掩飾實質非法之方式，非法進入臺灣地區，足以生損害於戶政機關對戶政管
    理及警政機關對於入出境管理之正確性。
二、案經台中市警察局第三分局報請台灣台中地方法院檢察署檢察官偵查起訴。
    理      由
一、訊據被告乙○○對於右開時、地至大陸地區與大陸地區女子張春素公證結婚之事
    實固坦承不諱，但否認有何假結婚，使公務員登載不實之犯意，辯稱：伊是透過
    友人認識張春素的，且係向家人及地下錢莊借錢後始至中國大陸與該地區女子張
    春素結婚，之後以探親名義申請張春素進入臺灣後，張春素在台灣有一位遠房親
    戚在台灣，張春素常去找她，張春素離家後，伊本身因要娶大陸女子，向地下錢
    莊借錢已喘不過氣，才沒去報案，並無假結婚之情事等語。經查：
(一)、被告於原審雖辯以：伊因與張春素吵架，張春素才離家出走云云，然就被告就其
    去大陸結婚是否事先徵得家人同意？於偵查中先稱：伊向地下錢莊借錢，至大陸
    娶妻，且事先有跟伊母親講，其家人也都知道，並有帶到家中給家人看過；（九
    十年度偵字第一八九五０號卷第八十二頁反面最後一行、八十三頁正面）；於原
    審則改稱：伊娶回大陸女子後，伊父母都沒有見過（原審卷第二十七頁）；核其
    前後供詞已有不合，其於偵查中所稱伊家人均知情、係向地下錢莊借錢辦婚事一
    節，與其母丙○○○於原審證稱：被告將大陸女子娶回來，伊有出七、八萬（原
    審卷第二十六頁），於本院調查時證稱：被告是瞞著伊去大陸偷偷娶各等語（本
    院卷第三十三頁），互核亦有出入，衡情被告果真與大陸女子有結婚之真意，則
    何以未事前徵求父母同意或主動告知之，並攜張女正式拜訪其父母親，此與常情
    顯有不符，雖被告及其母即證人丙○○○於本院又一致供稱：被告積欠地下錢莊
    的錢，係由其母自台中市第二信用合作社之帳戶內，陸續提款清償以換回被告所
    簽發之本票等情，然本票係無因證券，本不足以證明原因關係之存在，再依被告
    提出用以證明向地下錢莊借錢之本票，其票載之發票日、面額各為：「九十年六
    月二十八日、三萬元」、「同年七月四日、三萬元」、「七月十六日、六萬元」
    、「七月二十日、五萬元」、「八月十日、二萬五千元」、「八月二十五日、三
    萬五千元」，對照本院向台中市第二信用合作社函覆之丙○○○0000000
    0000000號帳戶，自九十年全度之銀行往來明細及其存摺所載，除於九十
    年七月二十日曾提領十萬一千五百元外，迄九十一年四月十五日止均無任何提款
    之紀錄（本院卷第五十五～五十八頁、六十二頁），與票載之金額明顯無法吻合
    ，被告所辯係向地下錢莊借錢、前往大陸結婚一節，與卷證亦有不符，不足採信
    。
(二)、又查，證人即與被告乙○○辦理結婚登記之大陸地區女子張春素於偵查中固證稱
    ：與被告乙○○結婚後確有同居在一起，且在家鄉還舉辦過喜宴，係因與被告乙
    ○○吵架方負氣離家等語（見九十年度偵字第一八九五０號卷第三二頁至第三四
    頁），然張春素於偵查時已坦稱：伊來台是住在台中市○○街九十五號無訛（同
    前偵卷第三十二頁），其於警訊中亦供稱：「伊來台後係住在來台申請住址」、
    「因伊與伊先生吵架，所以伊先生已不住在家中，亦無法聯絡伊先生到場」等語
    （同前偵卷第十四頁正面），觀之張女持有之中華民國台灣地區旅行證上也明確
    記載，其申請來台之住址係：台中市○區○○里○○鄰○○街九十五號三樓之五
    ，即被告之住處，是如被告與張女二人有結婚之實，則何以張女聲稱仍住在被告
    家中之情況下，被告未與之同居，反稱係張女離家？如被告所言非虛，即張女確
    已離家出走，又何以未見其外出找人或刊登廣告並報警處理？證人即被告乙○○
    居處之管區員警丁○○又到庭證實：被告乙○○將大陸地區女子張春素娶回台灣
    後，曾一同至派出所對保蓋章，之後查訪均未見張春素，第一次去被告說其太太
    去逛街、第二次說與表姐出去，經詢問大樓管理員，則表示不知被告有結婚（原
    審卷第二十六頁）；於本院也證實：伊去過被告至少三次，白天沒找到人，晚上
    也找不到，伊打電話給被告，被告不是說去百貨公司，就是找親戚，伊始終沒有
    看過他太太，後來有一天遇到被告問他，被告就調錄影帶給伊看，伊指著錄影帶
    中一個走出去之女子說那是他太太，伊不知道是不是該女子等語屬實（本院卷第
    三十二頁）；是被告若與張春素確有結婚之實，則何以管區員警前去查訪時，始
    終未見張女之行蹤？倘張女確已離家，則被告在不甘金錢損失下，衡情當會面告
    警員並請警員幫忙尋人，豈有刻意隱瞞真相，並設詞誆騙張女外出逛街之理！況
    所謂之錄影帶充其量亦僅足證明張女有在該大樓出入而已，難據以認定被告與張
    女有同居之實。被告於偵查中所供：每次行房均要給張春素三千元～五千元（同
    前偵卷第八十四頁正面）；更與夫妻結合之目的與本質相違背，被告所辯與常理
    不符，委無可採。
(三)、本件被告與大陸女子張春素無結婚之實，已如前述，竟為使張春素入境台灣之目
    的，而至臺中市東區戶政事務所，填具「結婚登記申請書」、使不知情之戶政事
    務所承辦人員將此不實之婚姻事項，登載於職務上所掌之公文書即戶籍謄本上，
    並據以核發配偶欄不實登記為「張春素」之新國民身分證，嗣又持該不實之證明
    文件，以配偶來臺探親為由，向內政部警政署入出境管理局，申請大陸地區女子
    張春素來臺探親，使該局不知情之大陸組之承辦人員，在其職務上所掌之公文書
    即中華民國臺灣地區旅行證（九十入出字第三三六一二三００號）上登載「探親
    」事由之不實事項，並於九十年八月十五日發給大陸地區女子張春素入境許可證
    ，張春素即於九十年九月二十四日以配偶探親名義，持前開登載不實之中華民國
    臺灣地區旅行證等資料向不知情之桃園中正國際機場驗關人員行使，而利用不知
    情之公務員所核發形式合法之不實文書，掩飾實質非法之方式，非法進入進入臺
    灣地區之事實，又有卷附之臺中市東區戶政事務所九十一年十一月十九日以九十
    中東戶字第六０六九號函文所附被告申辦結婚登記、換領國民身分證之相關登記
    資料、中國民國台灣地區旅行證影本、中華人民共和國浙江省紹興市公證處之公
    證書影本附卷可憑，其罪證明確，犯行堪予認定。
二、按台灣地區與大陸地區人民關係條例第十五條第一款規定者，應依同條例第七十
    九條第一項處罰之，而第十五條第一款所謂「使大陸地區人民非法進入台灣地區
    」，凡非經合法手續入境者皆包含之，是以使大陸地區女子以假結婚之不實資料
    提供入出境主管機關，達大陸女子入境之目的者，亦包括之，而僅以偷渡進入為
    限（最高法院九十年度台上字第三一八０號判決意旨參照）。本件被告為使大陸
    女子張春素以假結婚真入境之脫法方式，進入台灣地區，自應成立該罪。核被告
    所為，係犯台灣地區與大陸地區人民關係條例第七十九條第一項、第十五條第一
    款之使大陸地區人民非法進入台灣地區罪及刑法第二百十六條、第二百十四條之
    行使使公務員登載不實之公文書罪。被告就前開使公務員登載不實及行使登載不
    實文書罪，與該大陸女子互有犯意聯絡及行為分擔，為共同正犯。其所犯使公務
    員登載不實之低度行為，已為其行使之高度行為所吸收，不另論罪。又先後二次
    行使公務員登載不實之公文書犯行，時間緊接，犯罪構成要件相同，顯係基於概
    括之犯意反覆實施，為連續犯，應論以一罪，依法加重其刑。再被告所犯行使使
    公務員登載不實文書及使大陸地區人民非法進入台灣地區二罪間，互有方法結果
    之牽連關係，應從一重之使大陸地區人民非法進入台灣地區罪處斷。原審判決以
    被告與張春素確有結婚並有同居之實，而判決被告無罪，與卷內既有罪證不符，
    即無可維持，檢察官上訴意旨指摘及此，核屬有據，應由本院將原判決予以撤銷
    改判。爰審酌被告前科素行尚無不良，其犯罪動機、手段，復審酌近來台灣地區
    人民以假結婚方式使大陸地區人民非法進入台灣地區之風熾盛，嚴重影響國家安
    全及社會秩序，惟本案並無證據顯示被告就該大陸女子從事賣淫部分，有所參與
    或從中漁利，其犯罪情節較一般人頭丈夫大部分又參與媒介大陸女子賣淫並從中
    營利者為輕、犯後坦承部分犯行，非無悔意等一切情狀量處如主文所示之刑並諭
    知易科罰金之折算標準以資懲儆。
三、據上論斷，應依刑事訴訟法第三百六十九條第一項前段、第三百六十四條、第二
    百九十九條第一項前段，台灣地區與大陸地區人民關係條例第七十九條第一項、
    第十五條第一款，刑法第十一條前項、第二十八條、第五十六條、第二百十六條
    、第二百十四條、第四十一條、第五十五條，罰金罰鍰提高標準條例第一條前段
    ，判決如主文。
本案經檢察官甲○○到庭執行職務。
中      華      民      國      九十二      年      十    月    二十三  日
                                    臺灣高等法院臺中分院刑事第七庭
                                          審判長法  官  林  榮  龍
                                                法  官  江  錫  麟
                                                法  官  謝  說  容
右正本證明與原本無異。
如不服本判決應於收受送達後十日內向本院提出上訴書狀，其未敘述上訴之理由者並
得於提起上訴後十日內向本院補提理由書（均須按他造當事人之人數附繕本）。
                                                書記官  金  珍  華
中      華      民      國      九十二   年       十      月   二十四   日
附錄論罪科刑法條
臺灣地區與大陸地區人民關係條例第七十九條第一項：
違反第十五條第一款規定者，處五年以下有期徒刑、拘役或科或併科新臺幣五十萬元
以下罰金。
臺灣地區與大陸地區人民關係條例第十五條第一款：
左列行為不得為之：
一、使大陸地區人民非法進入臺灣地區。
刑法第二百十六條：
行使第二百十條至第二百十五條之文書者，依偽造、變造文書或登載不實事項或使登
載不實事項之規定處斷。
刑法第二百十四條：
明知為不實之事項，而使公務員登載於職務上所掌之公文書，足以生損害於公眾或他
人者，處三年以下有期徒刑、拘役或五百元以下罰金。
                                                                        Ｉ


司法院資訊處製作；財團法人民間司法改革基金會備份。
